【裁判字號】    98,訴,384
【裁判日期】    980625
【裁判案由】    塗銷抵押權登記
【裁判全文】
臺灣臺北地方法院民事判決               98年度訴字第384號
原      告  乙○○
訴訟代理人  丙○○
被      告  甲○○
訴訟代理人  陳雅珍律師
複代理人    許恒輔律師
上列當事人間請求塗銷抵押權登記事件，本院於民國98年6月4日
言詞辯論終結，判決如下：
    主  文
原告之訴駁回。
訴訟費用由原告負擔。
    事實及理由
一、原告起訴主張：被告於民國95年9月21日以處理房地問題為
    由，向原告母親取得原告之證件，且未經原告之同意，即擅
    自將原告所有坐落於臺北市○○市○○段399地號土地（應
    有部分4分之1）及其上同段153建號即門牌號碼臺北縣新店
    市○○路44巷9號1樓房屋（下稱系爭房地，權利範圍全部）
    ，設定債權額新臺幣（下同）250萬元之一般抵押權予被告
    ，惟原告並未向被告借得任何款項，兩造間無任何債權債務
    關係存在，爰依法提起本件訴訟等語。並聲明：被告應將系
    爭房地上登記日期為95年9月22日，擔保債權額為250萬元之
    抵押權登記予以塗銷。
二、被告則以：
  （一）系爭房地係由訴外人即原告外祖父游程輝（已歿）出資
        購買，於購買時因自有資金不足，經與被告商量後，由
        被告共同出資250萬元，因而土地登記申請書上記載「
        本件設定係權利人（即甲○○）隱名投資與義務人共同
        出資購屋款之反擔保，日後房屋出售時，應按比例將價
        款交付權利人」等語，且游程輝於購屋當時亦曾出具借
        據予被告，證明被告確有貸與250萬元予游程輝購屋之
        事實，游程輝再以利益第三人契約登記於原告之名下，
        故系爭房地係由游程輝與被告共同出資購買，登記於原
        告名下，原告僅為系爭房地之登記名義人，並無實質處
        分權，被告及游程輝本於系爭房地之實質處分權，決定
        委託代書辦理上開抵押權設定，自屬有權處分。
  （二）游程輝為系爭房地出資之人，於購買後尚未移轉登記完
        成前，處分權自屬游程輝所有，其可決定所有權登記於
        何人名下，及設定多少金額之抵押權，本件抵押權設定
        事宜亦為購買之初，被告貸與款項予游程輝雙方協議事
        項，故本件應探究者並非兩造對系爭抵押權之設定有無
        達成合意，應係被告當時出資購買系爭房地時，與游程
        揮有無達成設定抵押權之合意，原告僅為登記名義人，
        系爭抵押權之設定無須經原告同意。系爭抵押權所擔保
        之債權確係存在，此觀諸抵押權設定契約書關於「本件
        設定係權利人（即被告）隱名投資與義務人（即原告）
        共同出資購屋款之反擔保，日後房屋出售時，應按比例
        將價款交付權利人」之約定即明，可證被告於購屋當時
        確有出資250萬元，且游程輝同意於系爭房地上設定同
        額抵押權予被告，並書立借據為憑。
  （三）又兩造於98年1月10日曾經簽署協議書，內容為：「雙
        方於本協議書簽立後兩個月內撤銷所有相互間之民刑事
        訴訟，... 如日後一方發現有未撤銷之案件，即以本協
        議書陳報法院撤銷之。二乙方於收受款項後應同時塗銷
        上開抵押權... 」等語，而乙方（即被告）於簽署協議
        書數日後，已將辦理抵押權塗銷之相關文件交付撰擬協
        議書之羅代書辦理抵押權塗銷登記事宜，是兩造間已有
        撤回一切訴訟之合意，故原告對被告於上開協議範圍內
        ，再對被告提起本件訴訟，顯然有違誠信原則，亦欠缺
        權利保護之必要等語置辯。並聲明：原告之訴駁回。
三、兩造不爭執之事項：
  （一）坐落臺北縣新店市○○段399地號土地（面積109.89平
        方公尺，應有部分4分之1）及其上同段153建號建物（
        門牌號碼：臺北縣新店市○○路44巷9號，總面積68.30
        平方公尺，所有權全部）之所有權人登記為原告。
  （二）系爭房地於95年9月22日設定擔保債權額為250萬元之抵
        押權予被告，擔保債權登記為「本件設定係權利人（即
        被告）隱名投資與義務人（即原告）共同出資購屋款之
        反擔保，日後房屋出售時，應按比例將價款交付權利人
        」，權利存續期間為空白未約定，抵押人及債務人則登
        記為原告。
四、本件之爭點為：
  （一）系爭抵押權擔保之債權是否存在？
  （二）原告請求塗銷系爭抵押權登記有無理由？
五、得心證之理由：
  （一）系爭抵押權擔保之債權是否存在？
      1.按當事人主張有利於己之事實者，就其事實有舉證之責
        任，民事訴訟法第277條前段定有明文。本件原告主張
        系爭抵押權所擔保之債權不存在，並否認被告有貸與款
        項之事實，依前開規定，自應由被告就系爭抵押權所擔
        保債權存在之事實負舉證責任。被告抗辯系爭房地係由
        游程輝出資購買，以原告為登記名義人，因游程輝自有
        資金不足，故向被告借款250萬元，並以系爭房地設定
        抵押權擔保等語，業據提出借據乙紙為證（見本院卷第
        17 頁），其上記載：「立據人：游程輝茲因購買位於
        臺北縣新店市○○路44巷9號1樓房屋，需款孔急，故向
        女兒甲○○小姐（即被告）借款250萬元，恐口無憑，
        特立此據以為憑」等語，並有游程輝按捺之指印（見本
        院卷第17頁），原告雖否認上開借據之真正，惟參諸系
        爭房地買賣之日期為95年7月4日，有土地暨建物登記謄
        本各乙份在卷可稽（見本院97年度店調字第169號卷第
        11、12頁），而上開借據書立之日期為95年6月25日，
        兩者時間相近，佐以系爭土地登記申請書上「申請登記
        以外之約定事項」欄記載：「本件設定係權利人隱名投
        資與義務人共同出資購屋款之反擔保，日後房屋出售時
        ，應按比例將價款交付權利人」等語（見本院卷第34頁
        ），且原告對於系爭房地係由其外祖父游程輝所出資購
        買，登記於其名下乙節，亦不爭執，堪信上開借據為真
        正，則被告抗辯游程輝以系爭房地設定抵押權擔保之債
        權存在等語，應認有據。
      2.次按稱和解者，謂當事人約定，互相讓步，以終止爭執
        或防止爭執發生之契約；和解有使當事人所拋棄之權利
        消滅及使當事人取得和解契約所訂明權利之效力，民法
        第736條、第737條分別定有明文。準此，和解契約成立
        後，應依該和解契約創設之法律關係以定當事人間之債
        權及債務關係，至於和解成立以前之法律關係如何，概
        置不問。被告抗辯兩造於98年1月10日簽立協議書，約
        定原告同意於兩個月內撤回本件訴訟等語，業據提出協
        議書乙份為證（見本院卷第51頁），其上由兩造親自簽
        名蓋章，並由訴外人羅彥富、游福成擔任見證人，為兩
        造所不爭執，足見該協議已合法成立，兩造均應受該協
        議效力之拘束，該協議既係為解決系爭房地設定抵押權
        糾紛而訂立，雙方互有讓步，其性質應屬和解契約，依
        該協議書約定：「一雙方於本協議書簽立後兩個月內撤
        銷所有相互間之民刑事訴訟，並放棄其餘所有民刑事
        之請求權，如日後一方發現有未撤銷之案件，即以本協
        議書陳報法院撤銷之。二甲方（即原告）並同意給付乙
        方（即被告與訴外人游美玉）230萬元，並以上開房地
        交地政士辦理銀行貸款，於銀行核撥給付乙方（如貸款
        金額不足時，甲乙雙方同意差額由甲方分期給付），乙
        方於收受款項後，乙方甲○○應同時塗銷上開房地抵押
        權... 」，堪認兩造業已就系爭房地設定抵押權一事達
        成和解，約定以原告給付230萬元為條件，被告同意塗
        銷系爭抵押權登記，且原告同意於協議書簽訂後2個月
        內撤回本件起訴，足徵系爭抵押權擔保之債權確係存在
        。
       3.原告雖主張其係因被脅迫而簽立上開協議書云云，惟
         據見證人即承辦代書羅彥富到庭證稱：協議書簽立時
         ，在場的人有原告、被告、游美月、原告姐姐、媽媽
         及伯父游福成，我去的時候雙方已經談定協議書的內
         容，我依雙方口述內容填寫協議書，念完後再請雙方
         簽名，當時沒有人對原告施強暴、脅迫，協議書第1條
         的內容是由被告先講，原本說雙方要在1個月內互相撤
         銷民、刑事訴訟，但原告說1個月時間太趕，要求改成
         2個月，原告的姐姐也同意，被告也同意，協議書第2
         條被告說要由原告辦理貸款給付230萬元，原告的姐姐
         有保證原告會去銀行辦理貸款償還，我先寫完，原告
         沒有表示不同意，塗銷抵押權是我建議雙方的，我寫
         完後請雙方在上面簽名，被告有交付抵押權塗銷同意
         書放在我這裡，但是還沒有開始辦理，因為原告還沒
         有去辦理貸款等語（見本院卷第80頁背面、第81頁）
         ，參以證人羅彥富代書為上開協議書之見證人，與原
         告素無恩怨、糾葛，且與被告亦無特殊情誼關係，衡
         情應無袒護被告，而甘冒觸犯刑事偽證罪之風險，其
         所為之證詞應為可採，是原告於簽立上開協議書時，
         既有家人陪同提供意見，且由代書、伯父在場予以見
         證，原告係在充分了解上開協議書內容之情形下，出
         於自由意志在該協議書上簽名、蓋章，自難認有何被
         脅迫之情事，從而，原告以被脅迫為由，主張不受上
         開協議書之拘束云云，不足採取。
  （二）原告請求塗銷系爭抵押權登記有無理由？
        按抵押權為擔保物權，具有從屬性，倘無所擔保之債權
        存在，抵押權即無由成立而不生效力（最高法院70年度
        臺上字第1488號、84年度臺上字第167號判決參照）；
        在一般抵押權，必先有擔保之債權存在，而後抵押權始
        得成立，與最高限額抵押權係就將來發生之債權所設定
        ，故於成立時可不必先有債權之存在者不同（最高法院
        76年度臺抗字第306號判例意旨參照）。經查，系爭抵
        押權擔保之債權既係存在，且原告迄未依兩造協議之內
        容給付被告230萬元，已如前述，則依抵押權之從屬性
        ，系爭抵押權仍屬有效存在，原告訴請塗銷系爭抵押權
        登記，為無理由，應予駁回。
六、綜上所述，系爭抵押權所擔保之債權確係存在，兩造於訴訟
    外成立和解，簽訂上開協議書，雙方同意於該協議書簽立後
    2 個月內撤回所有相互間之民刑事訴訟，且原告同意給付被
    告230萬元後，由被告塗銷系爭抵押權登記，是原告自應受
    該協議書之拘束，原告既未依該協議書之約定給付被告230
    萬元，則其訴請塗銷系爭抵押權登記，自為無理由，應予駁
    回。
七、本件事證已臻明確，兩造其餘攻擊防禦方法及舉證，核與判
    決結果無影響，茲不再一一論述，併此敘明。
八、據上論結，本件原告之訴為無理由，依民事訴訟法第78條，
    判決如主文。
中    華    民    國    98    年    6     月    25    日
                  民事第二庭    法  官  鍾素鳳
以上正本係照原本作成。
如對本判決上訴，須於判決送達後20日內向本院提出上訴狀。
中    華    民    國    98    年    6     月    25    日
                                書記官  林玗倩


司法院資訊處製作；財團法人民間司法改革基金會備份。
